【裁判字號】    98,台非,213
【裁判日期】    980730
【裁判案由】    詐欺
【裁判全文】
最高法院刑事判決              九十八年度台非字第二一三號
上  訴  人  最高法院檢察署檢察總長
被      告  乙○○
                    之4
            甲○○
上列上訴人因被告等詐欺案件，對於台灣高等法院中華民國九十
八年二月四日第二審確定判決（九十七年度上易字第一０一五號
，自訴案號：台灣新竹地方法院95年度自更(一)字第一號），認為
部分違背法令，提起非常上訴，本院判決如下：
    主  文
上訴駁回。
    理  由
非常上訴理由稱：「按判決不適用法則或適用不當者，為違背法
令，刑事訴訟法第三百七十八條定有明文。查本件原判決以『乙
○○及甲○○均知悉聯亞公司向葛蘭素威康公司（下簡稱葛蘭素
公司）購買土地廠房及承接該公司原有之員工、設備之購廠契約
中（下簡稱購廠契約），並無任何收取回扣及需要仲介之情況，
二人竟共同意圖為得陞公司不法之所有，於聯亞公司負責人王長
怡於民國八十九年十二月二十二日向葛蘭素公司亞洲區負責人Ra
nthi Dev談妥買賣價格並出具意向書後，於九十年一【本院按原
判決漏植下列文字：月初分別以越洋電話聯絡之方式向王長怡、
以國內電話向董事張秀蓮謊稱葛蘭素公司之經營團隊中有部分高
層人員（以張治平為代表）索取回扣，且需要有人居中仲介，促
使該購廠契約之順利進行為由，謊稱應以給付仲介費之名義與甲
○○簽訂仲介合約，並給付被告甲○○之得陞公司新台幣（下同
）三千九百三十萬元，以利購廠為手段，使聯亞公司負責人王長
怡陷於錯誤，而指示該公司法務經理鄭麗珠擬仲介契約，嗣聯亞
公司與甲○○簽署此份契約後，共計支付三千九百三十萬元，（
其中】仲介費用金額一千九百六十五萬元之支票一張由得陞公司
於九十年五月十日兌領，另金額一千九百六十五萬元之支票一張
由盛昌公司於九十年九月十二日兌領）。嗣因王長怡向張治平查
證葛蘭素公司經營團隊並無索取回扣情事，且甲○○及得陞公司
亦未參與仲介行為，始知受騙』，因論被告共同詐欺罪刑，固非
無見。惟原判決先則認定『證人 Ranthi Dev.、張治平、鄭麗珠
雖曾於原審到庭作證，但原審卻未通知被告甲○○及其選任辯護
人到庭，而未經被告甲○○及其選任辯護人直接詰問，有筆錄在
卷為憑，此與前揭規定由當事人直接詰問證人之情形，並不相符
。是以原審就關於被告甲○○部分，並未依前揭規定踐行人證之
詰問調查程序，難認採證適法，上開證人關於被告甲○○部分之
證詞，自無證據能力』。嗣竟仍以『證人鄭麗珠於原審審理中
證稱：（在八十九年間，在聯亞生技開發股份有限公司擔任法務
經理？）是的。』、『（購廠仲介委託書是否董事長直接叫你擬
的？）當初是總經理被告乙○○跟我說我們要買葛蘭素公司的廠
，葛蘭素公司內有人要拿仲介費，且對方說不想讓人知道，我們
公司的財務部門說這樣費用無法報銷，財務部門就說這樣要有一
個科目才可以出具費用，總經理被告乙○○就請我們定一個仲介
契約，我們就去抄仲介公司的契約。』等語（見原審卷二第一五
０－一五二頁），為認定被告乙○○、甲○○共同詐欺罪部分之
證據，顯有違背證據法則之違背法令。又原判決既採認張治平、
張秀蓮、葛蘭素公司亞洲地區主管Ranthi Dev、王長怡等於第一
審法院九十四年度重訴更字第二號民事庭之證詞。惟據證人張治
平於該民事庭結證稱：『（問：在離開葛蘭素公司前是否知悉出
售底價？）從頭至尾公司都沒有談到出售的底價，只有鑑價及殘
值』、『（問：離開公司前，是否曾洩漏公司將以四億三千萬元
出售？）沒有，我根本不知道公司出售的價格。』等語；而證人
王長怡亦證述：『……十二月二十一日這次董事會我在美國，就
以電話方式與會，該次會議係由乙○○主持，當場乙○○有提出
泛亞鑑價報告，廠房等價格約六億元，我們經討論後，授權乙○
○全權負責，並希望能將購買價格壓低到五億元以下，開完會後
，我隨即草擬意向書並參酌之前我們購買羅氏藥廠的意向書，我
評估後，認為價格應為四億八千多萬元，我就打電話與乙○○討
論，乙○○並告訴我葛蘭素公司殘值約三億九千萬元，大約以四
億三千萬元即可購得，我即將原購買價格四億八千多萬元更改為
四億三千萬元，我當天就以電子郵件傳回公司……』各等語綦詳
。是由前開二位證人所證內容足悉，證人張治平從頭至尾均不知
葛蘭素公司欲出售系爭廠房、設備之底價，而證人王長怡亦是董
事會結束後，原評估購買系爭廠房、設備之價格為四億八千多萬
元，經與被告乙○○討論後，被告乙○○乃提議可將價格降至四
億三千萬元等語。執此，尚難認被告乙○○有何事先知悉系爭廠
房、設備之底價，而故意欺瞞之情；且查，葛蘭素公司台灣廠（
Glaxo Wellcome Taiwan，以下簡稱GWT）前曾委託泛亞公司就系
爭廠房、設備之價值為鑑價，經泛亞公司鑑定後認為GWT 之土地
部分之價格為四億零八百二十八萬七千八百八十元，廠房建物部
分之價格為九千五百九十八萬四千六百七十九元，生產機器設備
之價格為一億零二百三十四萬七千元，總鑑定價格共為六億零六
百六十一萬九千五百五十九元，此有泛亞公司函覆之鑑定報告書
可稽；而查，王長怡前於自訴人公司八十九年八月一日第一屆第
十一次董事會時即提出購併葛蘭素公司新竹廠計劃案報告，此據
證人王長怡證述在卷，觀之自訴人公司董事長王長怡前於八十九
年八月一日第一屆第十一次董事會關於購併葛蘭素公司新竹廠計
劃案報告說明為：『（一）葛蘭素公司新竹廠與本公司新竹廠僅
隔一條馬路，該公司近期決定將出售其廠房及其土地，總金額六
億元左右，其中，土地的市值估為四億元。』等語，嗣自訴人公
司董事會並決議授權董事長及總經理負責新竹廠擴建計劃及洽談
後續購併細節，此並有前開告訴人公司八十九年八月一日第一屆
第十一次董事會議事錄可參，迄被告乙○○於告訴人公司八十九
年十二月二十一日第一屆第十一次董事會提出購廠評估報告，說
明GWT 台灣廠之評估價格約為六億元等語，此亦有購廠評估報告
書可稽，而觀諸前開購廠評估報告內容，業已詳載其評估之標準
，其後並檢附相關GWT 委託泛亞公司鑑定之鑑價資料以供自訴人
公司之董事會參酌，嗣經自訴人公司董事會討論後，乃決議授權
由被告乙○○負責，並希望能將交易金額降低至五億元以下，此
復有自訴人公司八十九年十二月二十一日第一屆第十三次董事會
議事錄可佐，依此，尚難遽認被告乙○○有何故意向自訴人公司
董事會報告錯誤訊息之情。且據證人王長怡證述：『……十二月
二十八日我從電視看到葛蘭素公司與史克美占公司合併消息，我
擔心我們之前要購廠事宜生變，有損公司利益，我就以電話與當
時在美國的乙○○商談，乙○○告知葛蘭素公司資深管理團隊，
如無仲介介入的話，可能會妨害原告的購廠計劃，或找其他家來
競價等，只要支付一部分服務費給甲○○，購廠計劃可能比較順
暢，因甲○○比較熟…』等語。依證人王長怡所證，僅足認定被
告乙○○曾於證人王長怡因見葛蘭素公司與史克美占公司合併，
擔心購廠事宜生變與其商討時，建議是否找仲介介入，俾利購廠
計劃之順利進行，且有建議仲介之人選，然尚無從遽認被告乙○
○有何向自訴人公司董事長王長怡謊稱GWT 賣方擬索取回扣，若
不給付則購廠事宜恐生變化之情為實。次查，被告乙○○固曾建
議自訴人公司董事長王長怡考慮是否找仲介介入，以利購廠事宜
之順利進行等情，雖如前述，惟關於自訴人公司是否決定委任他
人仲介系爭購廠事宜，又關於仲介報酬之給付標準及方式等各該
事宜，均係經由自訴人公司董事長王長怡與董事張秀蓮討論後決
定，而關於系爭購廠仲介委託書亦係由自訴人公司董事長王長怡
指示公司之法務經理鄭麗珠所擬訂，至關於受任人之人選，則是
由自訴人公司董事長王長怡指示公司之法務經理鄭麗珠，於詢問
被告乙○○之意見後逕擬訂於系爭購廠仲介委託書上，嗣自訴人
公司法務經理鄭麗珠將系爭購廠仲介委託書擬訂完成後，並於九
十年一月八日分別傳交證人王長怡、張秀蓮核閱確認無訛等情，
亦分據證人王長怡、張秀蓮證述綦詳，並有證人王長怡九十年一
月二日指示法務經理鄭麗珠擬訂系爭購廠仲介委託書之指示函、
證人王長怡九十年一月八日閱覽系爭購廠仲介委託書完成後回傳
法務經理鄭麗珠，並請其交由證人張秀蓮過目之系爭購廠仲介委
託書、契約簽核單、用印核可傳真等件可稽。嗣自訴人公司職員
Grace 於九十年一月八日提出契約簽核單之申請，因仲介契約牽
涉之金額鉅大，被告乙○○乃即傳真簽請自訴人公司董事長王長
怡核可用印，經自訴人公司董事長王長怡回傳核可用印後，始完
成系爭購廠仲介委託書之簽訂，此復有契約簽核單、申請用印核
可傳真資料等件可稽。綜據上情，關於自訴人公司是否欲找仲介
者協助GWT 之購廠事宜，又關於仲介報酬之給付標準及方式等各
情，既均係經由自訴人公司董事長王長怡與董事張秀蓮討論後所
為之決定，尚非被告乙○○所決定之事項，而此亦非擔任總經理
之被告乙○○所得獨自決定之權限範疇，至被告乙○○雖有推介
仲介人選，惟關於購廠仲介委託書之內容係由自訴人公司所擬訂
，而自訴人公司之董事長王長怡及董事張秀蓮於系爭購廠仲介委
託契約擬訂完成後簽訂前，均已事先詳閱契約內容，且已明確知
悉系爭購廠事宜所委任之受任人為被告得陞公司，倘自訴人公司
經審酌後認為該名人選尚非適當，實可決定不予簽約，甚或另覓
適宜之仲介人選，尚非全無篩選取決仲介對象之餘地，然經自訴
人公司董事長審認後，同意核可用印始完成簽約，準此，實難率
認被告究有何施用詐術詐騙自訴人簽訂系爭購廠仲介委託書之情
。自訴人雖指自訴人公司於八十九年十二月二十八日發出系爭意
向書後，隨於翌日（即八十九年十二月二十九日）即獲得Mr.Ren
thi Dev 同意之回覆，是雙方交易已可謂定案，自無須於九十年
一月八日再簽署系爭購廠仲介委託書委託被告得陞公司仲介之必
要云云。惟系爭意向書並未據Mr.Renthi Dev 簽署同意，此觀系
爭意向書中當事人欄GWT 部分並無任何簽字用印之情自明，而依
Mr.Renthi Dev 於八十九年十二月二十九日所回覆之函文更足知
悉，雙方就系爭購廠事宜尚有部分條件仍待確認及溝通，是以，
實難遽認自訴人公司於八十九年十二月二十八日發出系爭意向後
，即已獲GWT之Mr.Renthi Dev同意，且雙方系爭購廠契約之意思
表示已完全合致而成立生效。又據證人張治平證述：『（被告甲
○○問：請證人確認兩人是否曾見過三次面，都是討論系爭廠房
出售事宜？）有一次在機場見面，另二次在來來的咖啡廳，我不
認為我們兩人是在談廠房的事情，來來那二次乙○○有在場，機
場那次是我要去高雄，甲○○突然跑到機場找我，詢問底價的事
情，我有告知那都是我與乙○○洽商，請他不要再來找我』、『
（被告甲○○問：到機場那次確實是我去找他沒有錯，但我除詢
問底價外，是否另詢問公司是否需要傭金的事情？當天證人很生
氣，並說如果是談這個的話，叫我不要再去找他。）有，確實有
這樣的事情』、『（被告甲○○問：兩人洽談時，我是否提供很
多意見，始其要讓員工繼續留任之意願，也能讓公司知悉並支持
？也能讓總公司出售藥廠？）我不認為被告甲○○有提供意見，
其實在七月間與王長怡、乙○○碰面時，我就表明公司要留用員
工的立場，原告公司也同意此意見，表明願意繼續留用公司員工
。』各等語，核證人張治平上開所述，縱證人張治平主觀認定被
告甲○○並未提供任何仲介服務，然被告甲○○於證人張治平任
職GWT 台灣廠總裁期間（即八十六年年底起至九十年一月間止）
，確曾前後三次或陪同被告乙○○或獨自前往與證人張治平洽談
交涉購廠事宜，此為證人張治平所不否認，縱被告甲○○於交涉
之過程中，並未獲證人張治平善意回應，亦未能達成購廠共識，
惟尚難僅憑證人張治平主觀之認定，即率斷被告甲○○並未有居
間交涉之行為；且證人張治平於九十年一月間即已離職，而自訴
人係於九十年五月十日始與GWT 簽訂系爭資產買賣合約書，被告
甲○○於證人張治平離職後，是否亦無提供任何仲介服務，未據
調查；況倘如自訴人所主張系爭購廠事宜從頭至尾均是由自訴人
公司董事長王長怡及總經理即被告乙○○直接接洽簽約，被告得
陞公司、甲○○完全未曾為任何仲介行為云云，則此應屬自訴人
公司所可輕易查證並確認之事實，是自訴人公司何以尚願依約給
付未為任何仲介作為之被告得陞公司如此鉅額之仲介報酬？（以
上參見台灣新竹地方法院九十四年度重訴更字第二號民事判決）
。乃原判決竟遽認被告乙○○有向王長怡及董事張秀蓮謊稱：葛
蘭素公司經營團隊內有部分高層人員（以張治平為代表）欲索取
回扣，且需要有人居中仲介促使該購廠契約之順利進行為由，佯
以須給付仲介費俾利購廠為名，使自訴人聯亞公司負責人王長怡
陷於錯誤，指示該公司法務經理鄭麗珠擬訂仲介契約，由聯亞公
司與甲○○簽署契約，並支付三千九百三十萬元之費用，而被告
甲○○並無任何仲介或協助行為，因論被告等詐欺犯行，顯有認
事用法與卷內資料未合之違背法令。案經確定，爰依刑事訴訟法
第四百四十一條、第四百四十三條提起非常上訴，以資糾正。」
等語。
本院按：非常上訴，乃對於審判違背法令之確定判決所設之非常
救濟程序，以統一法令之適用為主要目的。必原判決不利於被告
，經另行判決；或撤銷後由原審法院更為審判者，其效力始及於
被告。此與通常上訴程序旨在糾正錯誤之違法判決，其目的係針
對個案為救濟者不同。而所謂與統一適用法令有關，係指涉及法
律見解具有原則上之重要性者而言。詳言之，即該法律問題意義
重大而有加以闡釋之必要，或對法之續造有重要意義者，始克相
當。刑事訴訟法第四百四十一條對於非常上訴係採便宜主義，規
定「得」提起，非「應」提起，故是否提起，自應依據非常上訴
制度之本旨，衡酌人權之保障、判決違法之情形及訴訟制度之功
能等因素，而為正當合理之考量。除與統一適用法令有關，或該
判決不利於被告，非予救濟，不足以保障人權者外，倘原判決尚
非不利於被告，且不涉及統一適用法令；或縱屬不利於被告，但
另有其他救濟之道，並無礙於被告之利益者，即無提起非常上訴
之必要性，基於便宜主義之考量，檢察總長既得不予提起，如予
提起，本院自可不予准許，此為本院最近之見解。而事實之認定
，乃事實審法院之職權，非常上訴審無從審酌，倘非常上訴理由
係就卷內同一證據資料，持與原判決不同之評價，而憑持己見，
認原判決認定事實不當或與證據法則有違，即係對事實審法院證
據取捨裁量職權行使之當否而為指摘，自與非常上訴審係以統一
法令適用之本旨不相符合，要難准許。原判決綜合全案卷證資料
，本於事實審法院之推理作用，認定被告等有原確定判決事實欄
二所載之共同詐欺犯行，因而就此部分維持第一審論乙○○、甲
○○共同犯詐欺罪，各處有期徒刑壹年陸月，均減為有期徒刑玖
月，駁回被告等在第二審關於此部分之上訴。已詳敘其所憑之證
據及取捨證據認定之理由，對於被告等所為之辯解，亦在理由內
逐一指駁，俱有卷存之證據資料可資覆按。非常上訴意旨就卷內
同一證據資料，持與原判決不同之評價，而憑持己見，以尚難認
乙○○有何事先知悉系爭廠房、設備之底價，而故意欺瞞，或乙
○○有何故意向自訴人公司董事會報告錯誤訊息；尚無從遽認乙
○○有何向自訴人聯亞生技開發股份有限公司董事長王長怡謊稱
賣方擬索取回扣，若不給付則購廠事宜恐生變化；亦難僅憑證人
張治平主觀之認定，即率斷甲○○未有居間交涉之行為；尤難認
自訴人公司於八十九年十二月二十八日發出意向書後，即已獲葛
蘭素公司之Mr.Renthi Dev 同意；難謂被告等有何施用詐術詐騙
自訴人公司簽訂系爭購廠仲介委託書等情；乃認原判決認定事實
不當或與證據法則有違。顯係就事實審法院證據取捨裁量職權行
使之當否而為指摘，並為單純事實之爭執，不屬統一法令適用之
範疇，揆諸上揭說明，難認有理由。又所謂依法應於審判期日調
查之證據，係指與待證事實有重要關係，在客觀上顯有調查必要
性之證據而言，故其範圍並非漫無限制，必其證據與判斷待證事
實之有無，具有關聯性，得據以推翻原判決所確認之事實，而為
不同之認定，始足當之。若僅係枝節性問題，或所證明之事項已
臻明瞭，自均欠缺其調查之必要性。原判決認定甲○○未提供任
何仲介服務所依憑之證據資料，非僅張治平之證述一端，且事證
已明，縱張治平於九十年一月間離職，而自訴人公司於九十年五
月十日始與葛蘭素公司簽訂資產買賣合約書，亦與甲○○未提供
任何仲介服務之認定不生影響。非常上訴意旨以甲○○於張治平
離職後，是否亦無提供任何仲介服務，原判決未為調查云云，指
摘原判決違背法令，亦難認為有理由。另證明同一事實內容之證
據，如有二種以上，而其中一種之證據縱有違證據法則，然如除
去該部分，綜合案內其他證據，仍應為同一事實之認定者，則原
審此項違誤並不影響於判決，即不得指有違背證據法則、調查職
責未盡及判決理由不備或矛盾之違法。原確定判決理由既已說明
Ranthi Dev. 、張治平、鄭麗珠雖於第一審到庭作證，然未通知
甲○○及其選任辯護人到庭直接詰問，未依規定踐行人證之詰問
調查程序，難認採證適法，上開證人關於甲○○部分之證詞，自
無證據能力等語；卻於理由內援引鄭麗珠於第一審所證：「（問
：在八十九年間，在聯亞生技開發股份有限公司擔任法務經理？
）是的」、「（問：購廠仲介委託書是否董事長直接叫你擬的？
）當初是總經理乙○○跟我說我們要買葛蘭素公司的廠，葛蘭素
公司內有人要拿仲介費，且對方說不想讓人知道，我們公司的財
務部門說這樣費用無法報銷，財務部門就說這樣要有一個科目才
可以出具費用，總經理乙○○就請我們定一個仲介契約，我們就
去抄仲介公司的契約。」等語；為認定乙○○、甲○○共同詐欺
罪部分之證據。就甲○○部分，固與證據法則有違。惟原確定判
決認定乙○○及甲○○利用詐術，使自訴人公司負責人王長怡陷
於錯誤，而指示該公司法務經理鄭麗珠擬仲介契約，嗣自訴人公
司與甲○○簽訂該契約後，計支付三千九百三十萬元，其等共同
詐欺犯行，並非專以鄭麗珠於第一審之上開證詞為唯一證據。是
該證詞縱有如非常上訴意旨所指之違法，然除去該部分證據，綜
合卷內其他證據，仍應為同一事實之認定，並不影響於原判決之
主旨，仍不能認原確定判決違背法令，而據為提起非常上訴之理
由。至於判決有誤寫、誤算或其他類此之顯然錯誤，而不影響於
全案情節與判決之本旨者，法院得隨時依聲請或本於職權以裁定
更正救濟，有司法院釋字第四三號解釋可資參照。此種違誤，既
與判決違背法令之情形不同，且得以裁定更正，自不得據以提起
非常上訴。原確定判決認定乙○○、甲○○共同詐欺罪部分，對
照第一審判決，應係「於九十年一【月初分別以越洋電話聯絡之
方式向王長怡、以國內電話向董事張秀蓮謊稱葛蘭素公司之經營
團隊中有部分高層人員（以張治平為代表）索取回扣，且需要有
人居中仲介促使該購廠契約之順利進行為由，謊稱應以給付仲介
費之名義與甲○○簽訂仲介合約，並給付被告甲○○之得陞公司
三千九百三十萬元，以利購廠為手段，使自訴人公司負責人王長
怡陷於錯誤，而指示該公司法務經理鄭麗珠擬仲介契約，嗣自訴
人公司與甲○○簽署此份契約後，共計支付三千九百三十萬元，
（其中】仲介費用金額一千九百六十五萬元之支票一張由得陞公
司於九十年五月十日兌領，另金額一千九百六十五萬元之支票一
張由盛昌公司於九十年九月十二日兌領）。嗣因王長怡向張治平
查證葛蘭素公司經營團隊並無索取回扣情事，且甲○○及得陞公
司亦未參與仲介行為，始知受騙。」誤植為「於九十年一仲介費
用金額一千九百六十五萬元之支票一張由得陞公司於九十年五月
十日兌領，另金額一千九百六十五萬元之支票一張由盛昌公司於
九十年九月十二日兌領。嗣因王長怡向張治平查證葛蘭素公司經
營團隊並無索取回扣情事，且甲○○及得陞公司亦未參與仲介行
為，始知受騙。」（見原判決事實欄二第六至十一行），乃判決
誤寫之顯然錯誤，尚不影響於全案情節與判決之本旨。原審法院
得隨時依聲請或本於職權以裁定更正救濟，非判決違背法令範疇
，仍非得據以提起非常上訴。非常上訴意旨或對於事實審法院取
捨證據、自由判斷證據證明力之職權行使，或就其訴訟程序雖違
背法令，而顯然於判決無影響等無害瑕疵之事項，任意指摘，難
認為有理由，應予駁回。
據上論結，應依刑事訴訟法第四百四十六條，判決如主文。
中    華    民    國  九十八  年    七    月   三十   日
                      最高法院刑事第八庭
                          審判長法官  洪  文  章
                                法官  王  居  財
                                法官  郭  毓  洲
                                法官  黃  梅  月
                                法官  邱  同  印
      本件正本證明與原本無異
                                      書  記  官
中    華    民    國  九十八  年    八    月    三    日
                                                      Ｑ


司法院資訊處製作；財團法人民間司法改革基金會備份。
